ACORDAO-COMPLETO-2480390

ACÓRDÃO 8304/2021 ATA 17/2021 - PRIMEIRA CÂMARA

VISTOS, relatados e discutidos estes autos de pedido de reexame interposto contra o Acórdão 12578/2020-TCU-Primeira Câmara, por meio do qual foi negado registro às aposentadorias das sras. Maria do Carmo de Queiroz Chaves, Maria Lucineide Costa Nogueira dos Santos e Miriam Gondim Matos,
ACORDAM os Ministros do Tribunal de Contas da União, reunidos em sessão da Primeira Câmara, com fulcro no art. 48 da Lei 8.443/1992, c/c o art. 286 do Regimento Interno, e diante das razões expostas pelo Relator, em:
9.1. conhecer do pedido de reexame interposto pelas sras. Maria do Carmo de Queiroz Chaves, Maria Lucineide Costa Nogueira dos Santos e Miriam Gondim Matos para, no mérito, negar a ele provimento;
9.2. dar ciência desta deliberação às recorrentes, à Procuradoria Regional Federal da 5ª Região e à entidade de origem.

Pedido de reexame contra deliberação em que negado registro a atos de aposentadoria emitidos pela Universidade Federal do Ceará.

Primeira Câmara

Universidade Federal do Ceará.

3. Interessados/Responsáveis/Recorrentes:
3.1. Interessadas: Maria Lucineide Costa Nogueira dos Santos (XXX.094.903-XX); Maria Marta de Lima Teixeira Praciano (XXX.217.053-XX); Maria do Carmo de Queiroz Chaves (XXX.546.193-XX); Miriam Gondim Matos (XXX.079.273-XX); Simone Montezuma Fiuza (XXX.437.673-XX)
3.2. Recorrentes: Maria do Carmo de Queiroz Chaves (XXX.546.193-XX); Maria Lucineide Costa Nogueira dos Santos (XXX.094.903-XX); Miriam Gondim Matos (XXX.079.273-XX).

13.1. Ministros presentes: Walton Alencar Rodrigues (Presidente), Benjamin Zymler (Relator), Vital do Rêgo e Jorge Oliveira.
13.2. Ministros-Substitutos presentes: Augusto Sherman Cavalcanti e Weder de Oliveira.

BENJAMIN ZYMLER

Ministro Walton Alencar Rodrigues.

Adoto como relatório, com os ajustes de forma pertinentes, a instrução elaborada no âmbito da Secretaria de Recursos (Serur) , acolhida pelo corpo diretivo da unidade técnica e pelo representante do Ministério Público nos autos:
"INTRODUÇÃO	
1.	Trata-se de pedido de reexame interposto pelas Sras. Maria Lucineide Costa Nogueira dos Santos, Maria do Carmo de Queiroz Chaves e Miriam Gondim Matos (peças 41-52) contra o Acórdão 12578/2020-TCU-Primeira Câmara (peça 30) .
1.1.	A deliberação recorrida apresenta o seguinte teor:
'9.1. considerar ilegais e recusar os registros dos atos iniciais de aposentadoria de Maria do Carmo de Queiroz Chaves, Maria Lucineide Costa Nogueira dos Santos, Maria Marta de Lima Teixeira Praciano, Miriam Gondim Matos e Simone Montezuma Fiuza;
9.2. dispensar o ressarcimento das quantias indevidamente recebidas de boa-fé, consoante o disposto no Enunciado 106 da Súmula de Jurisprudência do TCU;
9.3. determinar à Universidade Federal do Ceará, com fundamento no art. 4º, inciso I, da Resolução TCU 315/2020, que: 
9.3.1. faça cessar os pagamentos decorrentes dos atos impugnados, comunicando ao TCU, no prazo de quinze dias, as providências adotadas, nos termos dos art. 262, caput, do Regimento Interno do TCU, 8º, caput, da Resolução - TCU 206/2007; 
9.3.2. cadastre no Sistema e-Pessoal, no prazo de 30 dias, com fulcro no art. 19, § 3º, da IN 78/2018 do TCU, novos atos de aposentadoria escoimados das irregularidades verificadas nos autos;
9.3.3. informe às interessadas o teor do acórdão prolatado, alertando-as de que o efeito suspensivo proveniente de eventual interposição de recurso junto ao TCU não as exime da devolução dos valores indevidamente percebidos após a notificação, em caso de não provimento do recurso' (destacamos e sublinhamos) .
HISTÓRICO
2.	O Tribunal considerou ilegais e negou registro aos atos, entre outros, de aposentadoria das recorrentes pelas seguintes irregularidades, conforme consignado no voto condutor da deliberação recorrida (peça 31) :
' (i) pagamento indevido de parcela judicial referente ao percentual 28,86%, em desacordo com a lei e a jurisprudência do Tribunal, presente nos cinco atos de concessão; (ii) pagamento de anuênios em percentual superior ao tempo de serviço para esse fim, verificado nos atos de Maria do Carmo de Queiroz Chaves e de Maria Marta de Lima Teixeira Praciano; e (iii) não-absorção de vencimento básico complementar a que se refere o art. 15, § 2º, da Lei 11.091/2005, identificado nos atos de Miriam Gondim Matos e de Simone Montezuma Fiuza.'
2.1.	Inconformadas, as Sras. Maria Lucineide Costa Nogueira dos Santos, Maria do Carmo de Queiroz Chaves e Miriam Gondim Matos interpuseram o presente pedido de reexame, que se fundamenta nas alegações que, adiante, passar-se-á a relatar.
EXAME DE ADMISSIBILIDADE
3.	Reitera-se o exame preliminar de admissibilidade (peça 53) , ratificado à peça 56 pelo Excelentíssimo Senhor Ministro Benjamin Zymler, que entendeu pelo conhecimento do recurso, uma vez que preenchidos os requisitos do art. 48 da Lei 8.443/1992, c/c os arts. 285 e 286, parágrafo único, do RI/TCU (...) .
EXAME DE MÉRITO
Delimitação
4.	Constitui objeto do presente recurso analisar se deve ser mantido o pagamento da parcela de 28,86% em favor das recorrentes, tal como consta nos atos concessórios de aposentadoria sob exame, em razão de decisões proferidas pelo Tribunal Regional Federal da 5ª Região, determinando a manutenção de tal pagamento.
5.	Das decisões do TRF da 5ª Região mantendo o pagamento da parcela de 28.86% 
5.1.	As recorrentes defendem a manutenção da vantagem 28,86% nos proventos com base nas seguintes alegações:
5.2.	a implantação da parcela referente aos 28,86% nos seus vencimentos, com reflexos nos seus proventos, se deu ainda no ano de 2003 (posterior, portanto, à edição da MP nº 1.704/98) , em cumprimento de decisões proferidas nos autos do Mandado de Segurança nº 0002706-66.1996.4.05.8100-1º Vara Federal do Ceará, mas 'a manutenção do pagamento da aludida parcela (28,86%) após a sua implantação e até os dias de hoje, tem fundamento em decisões proferidas pelo colendo Tribunal Regional Federal da 5ª Região, nos autos da Ação Ordinária nº 0010986-35.2010.4.05.8100 - 1º Vara Federal do Ceará, ou em recursos a ela inerentes';
5.3.	o TRF da 5ª Região, na mencionada ação que foi ajuizada pela UFC para lhe facultar a supressão da rubrica criada para efeito de implantação do percentual de 28,86%, cheio, em virtude do Mandado de Segurança 0002706-66.1996.4.05.6100, 'proferiu decisões/acórdãos determinando expressamente a manutenção do pagamento da aludida parcela de 28,86%, razão pela qual, ainda persiste, e deve persistir, o pagamento em favor das requerentes, como foi consignado nos atos concessórios inadvertidamente julgados ilegais por essa Corte';
5.4.	a UFC 'manejou Recurso Especial contra o acórdão da Primeira Turma do Regional, mas, embora tenha sido admitido na origem, no Superior Tribunal de Justiça, a eminente Ministra Assusete Magalhães decidiu não conhecer do Recurso Especial nº 1.497.934-CE (...) , tendo esta decisão transitado em julgado em 29 de agosto de 2018';
5.5.	contra o Acórdão proferido pelo TRF da 5ª Região, a UFC interpôs também embargos infringentes, sendo que o recurso 'ainda se encontra pendente de apreciação e julgamento pelo Plenário da Corte Regional', estando os autos (processo físico) atualmente em carga para UFC; e
5.6.	a matéria alusiva à possibilidade de absorção da parcela relativa aos 28,86% e, consequentemente, a sua supressão dos proventos de aposentadoria pagos às recorrentes, ainda é objeto de discussão judicial e existe decisão de órgão colegiado do Tribunal Regional Federal da 5ª Região que impede, ou melhor, determina a manutenção do pagamento da aludida parcela (28,86%) . 
5.7.	Pedem, por fim, o conhecimento e provimento do recurso, de modo que sejam considerados legais os atos de concessão de aposentadoria com a inclusão da aludida parcela, conforme emissão original da UFC.
Análise:
5.8.	De início, convém trazer à baila excerto do voto condutor da deliberação recorrida [no que aqui interessa] (peça 31) :
'Os cinco atos de concessão sob exame apresentam parcela judicial referente ao percentual 28,86% (apontamento 'i') . A vantagem refere-se à extensão, por decisões judiciais, da diferença entre o reajuste de remuneração concedido aos servidores públicos civis e aquele concedido, na mesma ocasião, aos servidores militares por meio da Lei 8.622/1993.
Ocorre que a União, por meio da Medida Provisória 1.704/1998, reeditada pela Medida Provisória 2.169-43/2001, estendeu a vantagem de 28,86% a todos servidores públicos civis. 
Assim, com o advento da Medida Provisória 1.704/1998, a continuidade do pagamento destacado do índice de 28,86% passou a implicar duplicidade de pagamento do valor a ele correspondente, devendo ser considerada irregular. Nesse sentido, trilha a jurisprudência remansosa do TCU, conforme evidenciam, por exemplo, os Acórdãos 7837/2013, relator E. Ministro Benjamin Zymler, 2511/2014, relator E. Ministro-Substituto Weder de Oliveira, 3200/2014, relator E. Ministro-Substituto Weder de Oliveira, e 3551/2014, relator E. Ministro Benjamin Zymler, todos da 1ª Câmara; e 4057/2013-2ª Câmara, relator E. Ministro Raimundo Carreio. 
Oportuno registrar, em consonância com o decidido pelo Supremo Tribunal Federal no RE 596.663/RJ, que não representa afronta à coisa julgada a decisão posterior desta Corte que afasta pagamentos oriundos de sentenças judiciais cujo suporte fático de aplicação já se tenha exaurido, como é o caso da parcela judicial no percentual de 28,86%.
............................................................................................................................................'
 (destacamos e sublinhamos) .
5.9.	Extrai-se que os atos de concessão de aposentadoria das ora recorrentes Maria Lucineide Costa Nogueira dos Santos, Maria do Carmo de Queiroz Chaves e Miriam Gondim Matos foram considerados irregulares em razão de todos conterem a parcela judicial referente a 28,86%. Além disso, foi identificado também que, no caso da Sra. Maria do Carmo de Queiroz Chaves, há pagamentos de anuênios acima do permitido legalmente, bem assim de que em relação à Sra. Miriam Gondim Matos a irregularidade do seu ato se deve também a outras duas razões: I) parcela vencimento básico complementar que deveria ter sido absorvida, e II) cálculo de proventos ter sido em valor acima do devido, ou seja, foi feito com base no padrão de vencimento 16, enquanto o correto é o 15, conforme o relatório que embasa a decisão atacada (peça 32) . 
5.10.	No presente recurso, a alegação apresentada é exclusiva em relação à vantagem 28,86% e a argumentação apresentada diz respeito à ação ordinária ajuizada pela UFC (0010986-35.2010.4.05.8100) , de modo a reconhecer que, em razão dos aumentos concedidos aos seus servidores, já houve absorção da vantagem 28,86%, que foi assegurada por decisão judicial adotada nos autos do Mandado de Segurança 0002706-66.1996.4.05.6100, impetrado pelo Sindicato dos Trabalhadores das Universidades Federais no Estado do Ceará - SINTUFCE. Em decorrência de recurso manejado contra a deliberação adotada em primeira instância, o TRF da 5ª Região decidiu o seguinte:
'APELAÇÕES. AÇÃO ORDINÁRIA. REAJUSTE DE 28,86%. AÇÃO REVISIONAL. INADEQUAÇÃO DA VIA ELEITA. CABIMENTO DE AÇÃO RESCISÓRIA, OBSERVADO O PRAZO DECADENCIAL. ILEGITIMIDADE PASSIVA DO SINDICATO. REFORMA DA SENTENÇA. IMPROCEDÊNCIA DA AÇÃO DE CONHECIMENTO. APELO DO SINDICATO PROVIDO. APELO DA UNIVERSIDADE DESPROVIDO.
1. No caso concreto, verifica-se que a ação proposta pela UFC busca, por via totalmente esdrúxula, desconstituir a res judicata que reconheceu aos servidores substituídos pela entidade sindical o índice de 28,86%. Ora, a intangibilidade da coisa julgada não autoriza o manejo de uma ação revisional; a via adequada, sem sombra de dúvida, é a da ação rescisória, respeitado o prazo decadencial.
2. De outro giro, cumpre salientar que na ação revisional figurou apenas a SINTUFCE. Embora o Sindicato goze de legitimidade ativa para ajuizar demandas em favor de seus substituídos, encontrando-se no polo ativo, dessarte, o inverso não é possível: tratando-se de direito individual homogêneo disponível, caberia à UFC ajuizar a ação rescisória contra cada um dos sindicalizados.
3. Reforma da sentença. Improcedência da ação. Inversão da sucumbência.
Apelação do SINTUFCE provida. Apelação da UFC desprovida' (PROCESSO: 00109863520104058100, APELAÇÃO CIVEL, DESEMBARGADOR FEDERAL JOSÉ MARIA LUCENA, 1ª TURMA, JULGAMENTO: 11/12/2014, PUBLICAÇÃO: 18/12/2014) .
5.11.	Observa-se que não houve trânsito em julgado e o processo da ação movida pela UFC ainda se encontra em tramitação, pendente de apreciação de embargos infringentes opostos pela instituição de ensino, conforme o andamento processual juntado pelas recorrentes (peça 52) .  
5.12. 	Acerca da vantagem 28,86% envolvendo servidores da UFC e a referida ação judicial, convém trazer à baila excerto do voto condutor do Acórdão 6561/2021-TCU-Primeira Câmara, que apreciou pedido de reexame interposto por outros inativos da referida universidade (...) .
5.13.	Ademais, ad argumentandum tantum, ainda que a parcela impugnada não tenha sido paulatinamente absorvida em razão de reestruturações de carreira ocorridas posteriormente, observa-se que a mencionada ação judicial foi ajuizada quando as recorrentes estavam na atividade. Com efeito, observa-se que a jurisprudência atual do Supremo Tribunal Federal tem se inclinado no sentido de distinguir a situação dos servidores ativos da dos inativos.
5.14.	A esse respeito, tenha-se presente o seguinte excerto de voto do Ministro Benjamin Zymler, proferido na ocasião da apreciação do TC Processo 016.576/2012-8 (Acórdão 3502/2016-TCU-Primeira Câmara) :
'15. Assim sendo, ainda que existisse uma decisão judicial trabalhista que assegurasse a continuidade do pagamento de planos econômicos da década de 1980 na estrutura remuneratória atual, nada obstante a mudança de regime jurídico e a edição de inúmeros planos de carreira, há que se considerar que a relação jurídica de servidores ativos com a União é distinta daquela que envolve aposentados e pensionistas, de modo que também não há que se falar em transposição automática e acrítica de pretensos direitos havidos na atividade para a inatividade.
16. A decisão proferida pelo STF no MS 28.604/DF, a par de afastar, na espécie, a decadência prevista no art. 54 da Lei 9.784/1999, ilustra o ponto:
'DECADÊNCIA - ATO ADMINISTRATIVO - DESFAZIMENTO - APOSENTADORIA - INADEQUAÇÃO. O disposto no artigo 54 da Lei nº 9.784/99, a revelar o prazo de decadência para a Administração Pública rever os próprios atos, por pressupor situação jurídica constituída, não se aplica à aposentadoria, porque esta reclama atos sequenciais.
PROVENTOS DA APOSENTADORIA - URPs - DECISÃO JUDICIAL - ALCANCE. O título judicial há de ter o alcance perquirido não só quanto à situação jurídica do beneficiário - servidor -, mas também ao fato de envolver relação jurídica de ativo, e não de inativo.
CONTRADITÓRIO - PRESSUPOSTOS - LITÍGIO - ACUSAÇÃO. O contraditório, base maior do devido processo legal, requer, a teor do disposto no inciso LV do artigo 5º da Constituição Federal, litígio ou acusação, não alcançando os atos sequenciais alusivos ao registro de aposentadoria' (destaque não existente no original) .
17. Nesse decisum, o posicionamento do Supremo, que afastou os efeitos da coisa julgada, fundou-se, precisamente, no argumento de que o título judicial favorável ao impetrante alcançava exclusivamente seus vencimentos (ou seja, sua remuneração na atividade) , sem repercussão, portanto, em seus futuros proventos de aposentadoria. Nessa linha, transcrevo excerto das razões do relator, Ministro Marco Aurélio:
'Inicialmente, consigne-se que o título executivo judicial evocado não dirimiu controvérsia sobre proventos da aposentadoria. Ficou restrito a vencimentos dos impetrantes. (...) Logo, não cabe vislumbrar relevância da causa de pedir, no que direcionada a reconhecer-se a repercussão a ponto de alcançar proventos da aposentadoria cujo exame final, sob o ângulo da legalidade administrativa, incumbe ao Tribunal de Contas.
18. O mesmo aspecto também foi tangenciado pelo Ministro Gilmar Mendes na decisão monocrática proferida no MS 30.725:
'Nesse sentido, a coisa julgada deveria ser invocada, a princípio, para efeitos de pagamento de vencimentos, o que não significa, necessariamente, que essa proteção jurídica se estenda, desde logo, para o cálculo dos proventos, o qual deve ser analisado caso a caso, sob pena de reconhecer-se a perpetuação de um direito declarado a ponto de alcançar um instituto jurídico diverso: o instituto dos proventos.''
5.15.	Daí se apreende que a relação jurídica de servidores ativos com a União é distinta daquela entre a União e aposentados/pensionistas, de modo que não há que se falar em transposição automática e acrítica de pretensos direitos obtidos pelo servidor quando em atividade para a inatividade.
5.16.	Em virtude dessas considerações, entende-se que o juízo de ilegalidade sobre as presentes aposentadorias deve ser mantido, pois as ações judiciais envolvendo a questão foram propostas quando as ora recorrentes estavam na atividade, motivo pelo qual não é possível manter o pagamento da vantagem 28,86% de forma destacada, tendo em vista que caracteriza duplicidade, devendo ser extirpado dos proventos, devendo ainda a UFC sanar as outras irregularidades que foram constatadas nos atos concessórios das recorrentes. Aliás, a UFC já fez a emissão de novos atos concessórios, extirpando o pagamento destacado dos 28,86%, mas estão ainda em fase de cadastramento, portanto, com o gestor de pessoal, conforme consta do e-Pessoal, sendo que somente voltou a pagar em decorrência do efeito suspensivo do presente recurso (peça 62) . 
5.17.	Assim, não é possível acolher as alegações das recorrentes.
CONCLUSÃO
6.	Diante do exposto, não deve ser mantido o pagamento da parcela de 28,86% constante nos atos concessórios de aposentadoria às recorrentes, garantido por decisões do Tribunal Regional Federal da 5ª Região, pois as respectivas ações judiciais foram propostas quando as inativas estavam em atividade, considerando que não representa afronta à coisa julgada a decisão posterior deste Tribunal que afaste pagamentos oriundos de sentenças judiciais cujo suporte fático de aplicação já se tenha exaurido, como decidido pelo Supremo Tribunal Federal no RE 596.663/RJ. Ademais, o pagamento destacado da vantagem caracteriza duplicidade (bis in idem) , conforme demonstrado no exame.
6.1.	Portanto, opina-se no sentido de negar provimento ao presente recurso.
PROPOSTA DE ENCAMINHAMENTO
7.	Ante o exposto, submetem-se os autos à consideração superior, propondo-se, com fundamento no art. 48 da Lei 8.443/1992:
a) conhecer do recurso e, no mérito, negar-lhe provimento; e
b) informar às recorrentes e demais interessados do acórdão a ser proferido, destacando que o relatório e o voto que o fundamentam podem ser acessados por meio do endereço eletrônico www.tcu.gov.br/acordaos."
É o relatório.

Rodrigo Antonio Maia Barreto (12.176/OAB-CE), representando Miriam Gondim Matos, Maria do Carmo de Queiroz Chaves e Maria Lucineide Costa Nogueira dos Santos.

Procurador Rodrigo Medeiros de Lima.

APOSENTADORIA. INCLUSÃO NOS PROVENTOS, DE FORMA DESTACADA, DE PARCELA ALUSIVA A DEFASAGEM DE REAJUSTE (LEI 8.622/1993; PERCENTUAL DE 28,86%) JÁ INTEGRADA À ESTRUTURA REMUNERATÓRIA ORDINÁRIA DOS CARGOS DE ORIGEM DAS BENEFICIÁRIAS, CONFIGURANDO BIS IN IDEM. ILEGALIDADE. NEGATIVA DE REGISTRO. PEDIDO DE REEXAME. NÃO APRESENTAÇÃO DE ELEMENTOS BASTANTES PARA ALTERAR A DELIBERAÇÃO RECORRIDA. CONHECIMENTO. NÃO PROVIMENTO.

APOSENTADORIA (APOS)

Secretaria de Recursos (Serur); Secretaria de Fiscalização de Integridade de Atos e Pagamentos de Pessoal e de Benefícios Sociais (Sefip).

Por meio do Acórdão 12578/2020-TCU-Primeira Câmara, esta Corte negou registro aos atos de aposentadoria das sras. Maria do Carmo de Queiroz Chaves, Maria Lucineide Costa Nogueira dos Santos e Miriam Gondim Matos, emitidos pela Universidade Federal do Ceará (UFC) . A recusa se deveu - entre outras irregularidades - à inclusão nos proventos, de forma destacada, da diferença de reajuste (índice de 28,86%) verificada na Lei 8.622/1993, supostamente amparada por decisão judicial.
2.	Inconformadas com a glosa da vantagem, as inativas interpõem pedido de reexame.
3.	Nesse sentido, argumentam, essencialmente, que "a manutenção do pagamento da aludida parcela (28,86%) após a sua implantação e até os dias de hoje tem fundamento em decisões proferidas pelo colendo Tribunal Regional Federal da 5ª Região, nos autos da Ação Ordinária nº 0010986-35.2010.4.05.8100 - 1ª Vara Federal do Ceará, ou em recursos a ela inerentes".
4.	Instruindo o feito, a Secretaria de Recursos (Serur) posiciona-se pelo conhecimento e não provimento do pedido de reexame.
5.	O Ministério Público, em cota simples, põe-se de acordo. 
6.	Ratifico o juízo inicial de admissibilidade do recurso.
7.	No mais, acompanho as conclusões dos pareceres, por seus fundamentos, expostos no relatório antecedente, sem prejuízo das considerações que se seguem.
8.	A discussão em torno da chamada "diferença de 28,86%" teve início em 1993, quando, por ocasião da revisão geral dos salários do funcionalismo, promovida pela Lei 8.622/1993, algumas carreiras foram contempladas com percentuais mais elevados de reajuste do que outras.
9.	Aqueles, então, que se sentiram discriminados recorreram ao Judiciário, obtendo em seu favor decisões assegurando isonomia de tratamento.
10.	Ocorre que, mais tarde, a diferença de 28,86% foi estendida administrativamente a todos os servidores públicos civis da administração federal, consoante a disciplina estabelecida na Medida Provisória 1.704/1998 (atual MP 2.169-43/2001) , in verbis:
"Art. 1º Fica estendida aos servidores públicos civis da Administração direta, autárquica e fundacional no Poder Executivo Federal a vantagem de vinte e oito vírgula oitenta e seis por cento, objeto da decisão do Supremo Tribunal Federal assentada no julgamento do Recurso Ordinário no Mandado de Segurança nº 22.307-7 - Distrito Federal, com a explicitação contida no acórdão dos embargos de declaração".
11.	Essa extensão, diga-se de passagem, foi realizada em absoluta harmonia com o entendimento do Supremo Tribunal Federal (STF) a respeito da matéria, particularmente no tocante à compensação dos reajustes concedidos após o mês de janeiro de 1993. 
12.	Ora, se os 28,86% foram, por força de lei, incorporados aos vencimentos ordinários das sras. Maria do Carmo de Queiroz Chaves, Maria Lucineide Costa Nogueira dos Santos e Miriam Gondim Matos, e, depois disso, tais vencimentos ainda passaram por ampla reestruturação, com instituição de novos planos de cargos e salários, criação e extinção de gratificações, reenquadramentos e reclassificações, não mais subsiste nenhum suporte jurídico idôneo para a manutenção da vantagem em rubrica específica, como se verifica nos proventos atuais das inativas.
13.	De fato, nos dias de hoje, o pagamento destacado da parcela, imune de compensação por estruturas remuneratórias supervenientes, configura verdadeiro bis in idem, desnaturando a sentença judicial concessiva do benefício e ofendendo o princípio da reserva legal para fixação dos vencimentos do funcionalismo.
14.	A propósito, o Ministro Luiz Fux, do STF, situou com invulgar propriedade, nos autos do Mandado de Segurança 31.002/DF, a extensão dos efeitos de sentenças judiciais da espécie (DJe 192, de 30/9/2013) :
"A análise da questão versada no presente writ quanto à existência de direito à manutenção de parcelas asseguradas por decisão judicial trânsita revela que os órgãos da Administração Pública não podem elastecer os efeitos da coisa julgada, de maneira que sejam perpetuadas vantagens pecuniárias asseguradas por servidores mediante decisão judicial lavrada em contexto fático específico.
O Acórdão 5352/2009-TCU-Segunda Câmara considerou ilegais os atos de concessão de aposentadoria de diversos servidores do Ministério da Agricultura, Pecuária e Abastecimento, em razão do pagamento de parcelas judiciais decorrentes de planos econômicos, e determinou ao Ministério da Agricultura, Pecuária e Abastecimento que fizesse cessar o pagamento de percentuais oriundos de sentenças judiciais cujo suporte fático de aplicação já tenha exaurido.
[...]
Diante da possibilidade de modificação da estrutura remuneratória de uma carreira, até mesmo parcelas concedidas judicialmente sob a égide do regime jurídico antigo poderão ser eliminadas, devendo ser absorvidas na hipótese de uma reestruturação.
Nesse contexto, caso os servidores pudessem manter todas as vantagens pecuniárias do regime anterior no novo regime, incluídas as calcadas em pronunciamentos judiciais, restariam eles situados em posição privilegiada. É que as vantagens do regime antigo seriam mescladas com as do novo, possibilitando, até mesmo, a criação de remunerações acima do que poderia ser aceitável do ponto de vista da moralidade. Além disso, as parcelas remuneratórias do regime anterior nunca seriam suprimidas, e as novas seriam acrescidas, o que inviabilizaria, do ponto de vista de controle orçamentário, toda e qualquer alteração quanto ao aspecto remuneratório da carreira dos servidores.
Em se tratando, tal como na hipótese dos autos, de relação originária de natureza continuativa, incide o preceito do art. 471 do CPC, que permite a alteração do que transitou em julgado em razão de modificação no estado de direito. Modificações fáticas e jurídicas permitem uma alteração dos efeitos da coisa julgada e podem acarretar a supressão de parcelas reconhecidas judicialmente.
[...]
Cumpre, outrossim, rememorar que a coisa julgada tem sua eficácia temporal vinculada, sobremaneira, pela cláusula rebus sic stantibus. Tal cláusula impõe que a força vinculativa das sentenças judiciais, notadamente as que tratam de relações jurídicas com efeitos prospectivos, permanece enquanto se mantiverem íntegras as situações de fato e de direito que lhe deram amparo no momento da sua prolação. 
[...]	
Em outras palavras, relações jurídicas materiais que têm por objeto obrigações homogêneas de trato sucessivo (i.e., prestações periódicas e renováveis de tempos em tempos) admitem flexibilização de seu conteúdo, e mais, independentemente do ajuizamento de ação rescisória.
De fato, não seria razoável imaginar o contrário. Caso uma sentença judicial pudesse cristalizar determinada relação jurídica continuativa no tempo, os jurisdicionados teriam incentivos para ajuizar ações com o simples propósito de congelar o estado de fato ou de direito num dado instante, evitando que possíveis modificações futuras viessem a agravar sua posição jurídica.
Com efeito, a perda da eficácia da sentença judicial transitada em julgado por força de modificações no contexto fático-jurídico em que produzida - como as inúmeras leis que reestruturaram as carreiras dos servidores públicos federais e fixaram novos regimes jurídicos de remuneração -, não implica, per se, violação à garantia fundamental da coisa julgada (CRFB, art. 5º, XXXVI) . Nessa esteira, não atenta contra a coisa julgada a superveniente alteração do estado de direito, desde que, frise-se, a nova norma jurídica tenha eficácia ex nunc, sem efeitos retroativos"  (os destaques não constam do original) .
15.	Exatamente nesse sentido, a Corte Constitucional, ao examinar especificamente a vantagem ora discutida (28,86%) , decidiu, em regime de repercussão geral:
 "Questão de ordem. Recurso Extraordinário. 2. Alegação de ofensa aos artigos 5º e 37, X, da Constituição Federal. Inexistência. 3. Há de estender-se o reajuste de 28,86% aos servidores militares contemplados com índices inferiores pelas Leis 8.622/93 e 8.627/93, já que se trata de revisão geral dos servidores públicos, observadas, entretanto, as compensações dos reajustes concedidos e a limitação temporal da Medida Provisória n.° 2.131, de 28.12.2000, atual Medida Provisória n.° 2.215-10, de 15.9.2001. 4. Questão de ordem acolhida para: (1) reconhecer a repercussão geral quanto à extensão do reajuste de 28,86% aos servidores civis e militares; (2) reafirmar a jurisprudência do Tribunal; (3) prover parcialmente o recurso, apenas para limitar as diferenças devidas à data em que entrou em vigor a Medida Provisória n.° 2.131, de 28.12.2000, atual Medida Provisória n.° 2.215-10, de 15.9.2001, que reestruturou as carreiras e a remuneração dos servidores militares; e (4) para autorizar a adoção dos procedimentos relacionados à repercussão geral"  (RE 584.313 QO-RG/RJ, rel. Min. Gilmar Mendes, DJE 200, de 22/10/2010; ênfase acrescentada) .
16.	Aqui, cumpre anotar que, mesmo considerados apenas os últimos anos, os proventos das recorrentes sofreram - por força de sucessivas reestruturações de carreira - expressiva majoração. Em 2014, por exemplo, mesmo ano em que proferida a decisão do TRF-5 mencionada no recurso, os vencimentos da sra. Maria do Carmo de Queiroz Chaves perfaziam o montante de R$ 5.066,11, aí incluídas a rubrica alusiva aos 28,86% e, ainda, outra "decisão judicial" também irregularmente paga à época pela UFC, esta referente à URV de 3,17%, posteriormente suprimida. Em maio de 2018, deduzidas ambas as parcelas ilícitas, seus proventos somavam R$ 6.625,92. Situação similar se verifica em relação às outras duas recorrentes.
17.	Logo, por qualquer perspectiva que se avaliem seus rendimentos, é certo que sofreram acréscimo em muito superior à diferença de 28,86%, de modo que, à luz da firme jurisprudência do Poder Judiciário, o pagamento destacado da vantagem não mais se sustenta.
18.	Na realidade, os elementos trazidos aos autos pelas recorrentes evidenciam que a supressão da parcela irregular de seus proventos só não ocorreu antes em face da inépcia dos representantes da Universidade Federal do Ceará na defesa dos interesses da instituição. Nesse sentido, eis a ementa da decisão proferida pelo mesmo TRF-5, em março de 2014, no Agravo de Instrumento 125797/CE (peça 23) :
"AGRAVO DE INSTRUMENTO. PROCESSUAL CIVIL. AÇÃO ORDINÁRIA. APELAÇÃO. RECEBIMENTO. EFEITOS. REAJUSTE DE 28,86%. SUPRESSÃO DA RUBRICA. FALTA DE PROVA CABAL DE ABSORÇÃO DO ÍNDICE. ATRIBUIÇÃO DE EFEITO SUSPENSIVO, ATÉ O JULGAMENTO DE MÉRITO DA APELAÇÃO. RECURSO PROVIDO. AGRAVO REGIMENTAL PREJUDICADO.
1. Resta ausente a certeza de prova nos autos quanto à efetiva absorção do índice pela Lei n.º 11.091/2005, especificamente em relação aos exequentes substituídos.
2. Deve-se analisar com o devido empenho, nos próprios autos dos embargos à execução, se a UFC demonstrou documentalmente que o reajuste de 28,86% restou absorvido nos vencimentos/proventos dos servidores. 
3. A supressão imediata da vantagem implica certamente redução da capacidade de subsistência deles e seus dependentes, quando a sentença sequer foi apreciada por este Tribunal, quadro a caracterizar o perigo da demora inverso. Agravo de instrumento provido. Agravo regimental prejudicado" (destaques acrescentados) .
	Diante do exposto, voto no sentido de que o Tribunal adote a deliberação que ora submeto a este Colegiado.
TCU, Sala das Sessões Ministro Luciano Brandão Alves de Souza, em 25 de maio de 2021.
BENJAMIN ZYMLER 
Relator